【裁判字號】    98,親,176
【裁判日期】    990427
【裁判案由】    確認親子關係不存在
【裁判全文】
臺灣高雄地方法院民事判決              98年度親字第176 號
原      告  乙○○○
訴訟代理人  孫志鴻律師
複代理人    陳意青律師
            戊○○
被      告  甲○○
            丙○○
上當事人間請求確認親子關係不存在事件，本院於民國99年4 月
13日言詞辯論終結，判決如下：
    主  文
確認被告甲○○、丙○○間之親子關係不存在。
訴訟費用由被告負擔。
    事實及理由
一、本件被告經合法通知，未於言詞辯論期日到場，核無民事訴
    訟法第386 條所列各款情形，爰依原告聲請，由其一造辯論
    而為判決。
二、原告起訴主張：
（一）原告與被告甲○○係合法夫妻關係，詎料被告甲○○竟與
      訴外人鄭清味暗通款曲，並認領被告丙○○為女，惟訴外
      人鄭清味交往關係至為複雜，亦曾表示被告丙○○非被告
      甲○○親生女兒。
（二）查被告甲○○、丙○○二人並無血緣關係，理由如下：
    1、原告於民國74年間就被告甲○○與訴外人鄭清味（即被
       告丙○○之母）涉嫌通姦等行為，向鈞院提出告訴，訴
       外人鄭清味於偵查中坦認「孩子（即本件被告丙○○）
       是和男朋友丁○○有的」，此有鈞院74年度易字第3311
       號刑事判決為據，足證被告丙○○乃鄭清味與丁○○所
       生，而非鄭清味與被告甲○○所生。
    2、73年10、11月間，訴外人鄭清味偕同丁○○就坐落「
       高雄巿前金區○○○路70號5 樓之3 」之房地共同向土
       銀行貸款，而以被告丙○○出生日「74年4 月29日」回
       溯，該時期鄭清味應已懷有被告丙○○約莫3至4個月左
       右，若被告丙○○並非鄭清味自丁○○受胎而來，其二
       人豈會關係密切到共同借款之地步，益徵被告丙○○之
       生父確為丁○○，並非被告甲○○至明。
    3、又「高雄巿前金區○○○路70號5 樓之3 」本係丁○○
       住處，被告丙○○自出生以來直至91年12月5 日遷入「
       鼓山區○○○路35號」戶籍、96年9 月4 日再遷入「鼓
       山區○○○路37號」戶籍前，渠均設籍「民生二路70號
       5 樓之3 」與丁○○同戶，更證被告丙○○與丁○○關
       係匪淺。
    4、依原告為戶長之「鼓山區○○○路35號」戶口名簿所載
       ，寄居之許珮瑱、許珮瑲二人亦為被告丙○○之母鄭清
       味與丁○○所生，鄭清味交往關係複雜，是以，被告丙○○非被告甲○○之女至為明確。
（三）鈞院命原告提出親子血緣鑑定報告，因被告二人不願配合
      ，導致原告有提出之困難，此已妨礙法院證據調查，違反
      訴訟誠信原則。是依民事訴訟法第282 之1 條第1 項「當
      事人因妨礙他造使用，故意將證據滅失、隱匿或致礙難使
      用者，法院得審酌情形認他造關於該證據之主張或依該證
      據應證之事實為真實」之規定，法官得依自由心證認定他
      造應證事實為真實，以示制裁，此實務上亦有前例。
（四）綜上，被告甲○○、丙○○二人親子關係不存在，故就被
      告二人之親子關係實有確認之必要，為此，爰依民事訴訟
      法第247 條第1 項、第2 項之規定提起本件確認親子關係
      不存在訴訟等語。並聲明：求為判決如主文所示。
三、被告經合法通知，未於言詞辯論期日到場，亦未提出書狀作
    何聲明或陳述。
四、按確認法律關係之訴，非原告有即受確認判決之法律上利益
    者，不得提起之。前項確認法律關係基礎事實存否之訴，以
    原告不能提起他訴訟者為限。民事訴訟法第247 條第1 項前
    段、第2 項定有明文。本件原告與被告甲○○目前係合法夫
    妻關係，故被告甲○○、丙○○間之親子關係是否存在，對
    於原告之權利義務有所影響，亦即原告在私法上之地位可能
    因此而有受侵害之危險，故原告自有提起確認被告二人間親
    子關係不存在之訴以除去其私法上地位不安之狀態，而有即
    受確認判決之法律上利益。是以原告自得依上開規定提起本
    件確認被告二人間親子關係不存在之訴，合先敘明。
五、經查：
（一）原告前揭主張其與被告甲○○係合法夫妻關係，詎料被告
      甲○○竟與訴外人鄭清味暗通款曲，並認領被告丙○○為
      女，惟鄭清味交往關係至為複雜，被告丙○○非被告甲○○之女，亦即被告二人間之親子關係不存在等事實，業據
      其提出戶籍謄本4 件、本院74年度易字第3311號刑事判決
      、高雄市前金區地政事務所建築改良物登記簿、戶口名簿
      、律師雜誌資料、台灣台北地方法院96年度親字第80號民
      事判決等影本各1 件為證；又被告經合法通知，未於言詞
      辯論期日到場，亦未提出書狀作何聲明或陳述，是以，揆
      諸前開事證，堪認原告上揭主張為真實。
（二）復按「認領子女之訴，關係生父之血統及非婚生子女之身
      分，與社會公益有關，法院得斟酌當事人所未提出之事實
      ，為民事訴訟法第595 條第1 項所明定，足見此認領子女
      訴訟法院為審判時，不以當事人所提出之訴訟資料為限（
      最高法院53年台上字第1595號判例意旨參照）。又依同法
      第288 條規定，法院不能依當事人聲明之證據而得心證，
      或因其他情形認為必要時，得依職權調查証據；故爾，為
      真實血緣之發現，法院自應依職權為相當之調查，不能因
      一方當事人之不配合檢驗，而使他方當事人受不利益之判
      決，否則即與上開規定不符。．．．倘此親子血緣鑑定之
      勘驗方法，對親子關係之判定有其科學之依據及可信度，
      自屬上訴人重要且正當之證據方法。然為此親子血緣鑑定
      ，必須被上訴人參與始可辦理，如需被上訴人之血液等，
      亦即勘驗之標的物存在於被上訴人本身，而被上訴人拒絕
      提出時，雖法院不得強令為之，惟依民事訴訟法第367 條
      準用同法第343 條、第345 條第1 項規定，法院得以裁定
      命被上訴人提出該應受勘驗之標的物，被上訴人若無正當
      理由不從提出之命者，法院得審酌情形認他造即上訴人關
      於該勘驗標的物之主張或依該勘驗標的物應證之事實為真
      實，即受訴法院得依此對該阻撓勘驗之當事人課以不利益
      。．．．」（參見最高法院91年度台上字第2366號判決、
      台灣高等法院91年度家上字第372 號判決意旨）。而本件
      確認親子關係不存在之訴與上開認領子女之訴，同屬關係
      生父與子女之身分，與社會公益有關，被告甲○○、丙○○二人血液ＤＮＡ之鑑定需被告二人之配合參與，始可完
      成，本院前於99年3 月5 日以98年度親字第176 號民事裁
      定命被告甲○○、丙○○二人應於收受該裁定送達後10日
      內至醫院接受親子血緣鑑定，且該裁定業於99年3 月6 日
      合法送達被告二人，有本院家事法庭送達證書2 件在卷足
      憑。惟被告二人迄今仍未向本院陳報其已至醫院接受親子
      血緣鑑定，足見其拒至醫院抽血並提供血液作為檢驗，此
      項行為應屬「勘驗」，被告有義務提供勘驗物，以期發現
      真實，被告既拒絕作ＤＮＡ親子血緣關係鑑定，揆諸前揭
      判決意旨，應可採為不利被告之佐證。從而，本件原告提
      起本件訴訟，請求確認被告甲○○、丙○○間之親子關係
      不存在，尚非無據，應予准許。
六、據上論結，本件原告之訴為有理由，依民事訴訟法第385 條
    第1 項前段、第78條、第85條第1 項前段，判決如主文。
中    華    民    國    99    年    4     月    27    日
                  家事法庭法  官  廖家陽
以上正本，係照原本作成。
如不服本判決，應於送達後20日內，向本院提出上訴狀並表明上
訴理由，如於本送達前提起上訴者，應於判決送達後10日內補提
上訴理由書（須附繕本）。
中    華    民    國    99    年    4     月    27    日
                          書記官  邱靜銘

司法院資訊處製作；財團法人民間司法改革基金會備份。
